【裁判字號】    97,易,466
【裁判日期】    970915
【裁判案由】    偽造文書
【裁判全文】
臺灣雲林地方法院刑事判決               97年度易字第466號
公  訴  人  臺灣雲林地方法院檢察署檢察官
被      告  戊○○
選任辯護人  林靜文律師
上列被告因偽造文書案件，經檢察官提起公訴（97年度偵字第22
96號），本院判決如下：
    主  文
戊○○明知為不實之事項，而使公務員登載於職務上所掌之公文
書，足以生損害於公眾及他人，處有期徒刑捌月，減為有期徒肆
月，如易科罰金，以新臺幣壹仟元折算壹日。
    事  實
一、戊○○為李志章之妻，兩人婚後育有丁○○、李怡靜、李美
    靜等3 女（以上3 人經檢察官另為不起訴處分）；而李志章
    與前妻李張秀媛在前婚姻關係中另育有1 女乙○○。緣李志
    章於民國95年8 月27日死亡後，戊○○明知乙○○亦係李志
    章之法定繼承人，李志章所有如附表所示之不動產，均應由
    戊○○、乙○○、丁○○、李怡靜、李美靜等5 人平均繼承
    ，詎戊○○竟基於使公務員登載不實之犯意，僅提供被繼承
    人李志章及繼承人戊○○、丁○○、李怡靜、李美靜等4 人
    之戶籍謄本等資料，委託不知情之代書許淑卿代為製作不實
    之繼承系統表，表明李志章之繼承人僅有戊○○、丁○○、
    李怡靜、李美靜等4 人，而漏列乙○○為繼承人，並據以製
    作遺產分割繼承協議書、切結書及土地登記申請書後，再由
    許淑卿於同年9 月25日持上開文書至雲林縣北港地政事務所
    ，辦理如附表所示不動產之分割繼承登記，使該所承辦公務
    員為形式審查後，將如附表所示之不實分割繼承登記事實，
    登載於職務上所掌之土地登記簿之公文書，足以生損害於乙
    ○○之繼承權及地政機關關於不動產繼承事項登記管理之正
    確性。
二、案經乙○○訴由臺灣雲林地方法院檢察署檢察官偵查起訴。
    理  由
壹、程序部分（證據能力之認定）
    按被告以外之人於審判外之陳述，雖不符前4 條之規定，而
    經當事人於審判程序同意作為證據，法院審酌該言詞陳述或
    書面陳述作成時之情況，認為適當者，亦得為證據，刑事訴
    訟法第159 條之5 第1 項定有明文。經查，被告戊○○、辯
    護人與檢察官就本判決所引用被告以外之人於審判外之陳述
    ，於審判程序均同意作為證據，且本院審酌此等證據資料作
    成時之情況，均無不法之情事，且與待證事實具有關聯性，
    認為適宜作為本案之證據，故認均有證據能力，合先敘明。
貳、實體部分
一、訊據被告戊○○固不否認其與李志章結婚前即知悉李志章與
    前妻尚育有1 女之事實，惟矢口否認有何使公務員登載不實
    之犯行，辯稱：我先生從生病到過世沒有多久，我當時很傷
    痛，且不懂法律，不知道前妻的女兒也可以分財產，我是依
    據我先生的遺囑辦理登記，且我去戶政事務所時，承辦人員
    說我先生的戶籍資料太多，叫我用我先生和我結婚後的戶籍
    資料來辦理，當時登記長女就是我女兒丁○○，我先生從來
    都沒有提起過前妻女兒的事情，我不知道他們有在聯絡云云
    ；辯護意旨另辯以：被告與李志章結婚時，雖已知其與前妻
    育有1 名小孩，但事隔45年，告訴人從未出現在被告生活範
    圍內，被告早已不記得有告訴人存在，且被告為一般科目之
    國小老師，彼時並無法律常識之教授，怎能苛責其知悉法律
    「特留分」之規定？被告喪夫後在悲痛、急切之狀態下，完
    全照李志章遺囑意旨辦理繼承登記，縱有使公務員登載不實
    ，亦為疏忽「漏列」，而非故意遺漏，被告並無刑法第214
    條「明知為不實之事項」之主觀犯意，所為若有侵害告訴人
    之繼承權，亦僅屬民事問題等語。
二、經查：
  (一)被告為李志章之妻，兩人婚後育有丁○○、李怡靜、李美靜
    等3 女，而李志章與前妻李張秀媛在前婚姻關係中另育有1
    女即告訴人乙○○乙情，此有被告、李志章、丁○○、李怡
    靜、李美靜及告訴人之戶籍謄本各1 份在卷可查。則依民法
    第1138條第1 款、第1141條、第1144條第1 款之規定，李志
    章死亡時，其配偶即被告、直系血親卑親屬即告訴人、丁○
    ○、李怡靜、李美靜等4 女均為李志章之法定繼承人，且繼
    承順序相同，應平均繼承李志章所有如附表所示之不動產。
  (二)被告於偵訊及本院審理中均自承其與李志章結婚時即知悉李
    志章與前妻尚育有1 女之事實；惟李志章於95年8 月27日死
    亡後，被告僅提供李志章及其本人與丁○○、李怡靜、李美
    靜等3 名女兒之戶籍謄本等資料，委託不知情之代書許淑卿
    代為製作不實之繼承系統表，表明李志章之繼承人為其本人
    及丁○○、李怡靜、李美靜等4 人，而漏列告訴人為繼承人
    ，並據以製作遺產分割繼承協議書、切結書及土地登記申請
    書後，由許淑卿於95年9 月25日持上開文書至雲林縣北港地
    政事務所，辦理如附表所示不動產之分割繼承登記，使該所
    承辦公務員將如附表所示之不實分割繼承登記事實，登載於
    職務上所掌之土地登記簿之公文書等情，業據證人許淑卿於
    偵訊中證述甚詳，且為被告所不爭執，並有雲林縣北港地政
    事務所97年1 月15日北地一字第0970000553號函所檢送之土
    地登記申請書、繼承系統表、遺產分割繼承協議書、遺產登
    記清冊、財政部臺灣省中區國稅局95年9 月20日遺產稅免稅
    證明書、被告及丁○○、李怡靜、李美靜之戶籍謄本及印鑑
    證明、李志章之戶籍謄本各1 份、切結書2 份、土地所有權
    狀23份、建築改良物所有權狀1 份等影本在卷可稽；嗣經告
    訴人發覺上開遭漏列為繼承人之情事後，向財政部臺灣省中
    區國稅局查詢，該局乃於96年2 月8 日更正核發遺產稅免稅
    證明書，將告訴人列入遺產繼承人乙情，亦有上開更正核發
    遺產稅免稅證明書影本1 份存卷足憑。是被告確有委託不知
    情之代書許淑卿製作漏列告訴人為繼承人之不實繼承系統表
    及遺產分割繼承協議書、切結書、土地登記申請書等文書持
    向北港地政事務所辦理繼承登記，使該所承辦公務員將如附
    表所示之不實分割繼承登記事實，登載於職務上所掌之土地
    登記簿之事實，且此舉足以生損害於告訴人之繼承權及地政
    機關關於不動產繼承事項登記管理之正確性，堪以認定。
  (三)被告及辯護意旨雖否認被告有「明知為不實之事項」之主觀
    犯意，並以前詞置辯，惟查：
    1.被告於偵訊中供稱：我在石榴國小服務時，就知道他（即
      李志章）有娶過2 個太太，也有小孩等語；復於本院審理
      中供稱：（問：李志章與前妻李張秀媛另育有1 女乙○○
      ？）我跟他結婚後，他慢慢告訴我，我要追問他，他就叫
      我不要再說，他很少提到他以前婚姻的事情等語。足見被
      告係明確知悉李志章與前妻尚育有1 女之事實，且被告既
      曾向李志章追問此事，顯見被告內心對於此事並非毫不關
      心。又依我國社會民情，即便市井小民亦可知悉親生子女
      對父母之財產享有繼承權乙事，即使父母間之婚姻關係已
      不存在（如離婚），或從無婚姻關係存在（即非婚生子女
      ）之情形亦然，社會上亦常因此出現被繼承人死亡後，大
      房、二房或婚生子女與非婚生子女間家族爭產之糾紛，甚
      至需以DNA 鑑定親子關係是否存在；而被告係師專畢業，
      且曾擔任國小老師長達38年左右，業據其於本院審理中供
      述在卷，佐以被告現年73歲，以被告求學及就業之時空背
      景而言，被告均屬高學歷之高知識份子，其對於告訴人為
      李志章與前妻在前婚姻關係中所生之親生女兒，就李志章
      之遺產享有繼承權乙事，豈有不知之理，所辯因不懂法律
      ，不知前妻女兒亦有繼承權云云，殊難採信。至被告辯稱
      ：李志章沒有提過告訴人之事，其不知道李志章有與告訴
      人聯絡，當時喪夫很悲痛，已不記得45年前的事情云云，
      惟被告身為李志章之第3 任妻子，且明知李志章與前妻所
      生女兒即告訴人對李志章之遺產亦享有繼承權，進而將影
      響被告與其女兒丁○○、李怡靜、李美靜等人所繼承遺產
      之多寡，此一涉及家產分割之家族大事，被告豈有可能因
      時間經過即輕易淡忘，更不能以不知李志章有與告訴人聯
      絡作為漏列告訴人為繼承人之藉口，是被告此部分所辯，
      亦無從採信。
    2.被告雖又辯稱：其係依李志章之遺囑辦理遺產分割登記，
      而遺囑中並未提到告訴人云云，並提出李志章之遺囑1 份
      為證，而依該遺囑之型式，應屬李志章之自書遺囑，又依
      民法第1190條之規定，自書遺囑者，應自書遺囑全文，記
      明年、月、日，並親自簽名；如有增減、塗改，應註明增
      減、塗改之處所及字數，另行簽名。然觀之李志章上開遺
      囑並未記明書寫之年、月、日，且文中有多處增減、塗改
      之處，均未註明增減、塗改之處所及字數，並另行簽名，
      顯然已不符法律所規定自書遺囑之要件，其法律效力已有
      可議之處。再者，被告委由代書許淑卿所辦理李志章所有
      如附表所示不動產分割繼承登記之內容，其中由被告繼承
      之部分，顯然亦與李志章上開遺囑之內容不符，是被告辯
      稱係依李志章之遺囑辦理遺產分割登記乙節，亦與事實不
      符。再者，被告就李志章上開遺囑中未分配予伊之財產，
      既知悉可爭取其作為李志章配偶之法律上應有之權利，而
      委由代書提出如附表所示遺產分割登記之申請，又豈能僅
      因該遺囑中未提及告訴人，即認告訴人對李志章之遺產全
      無繼承權，予以侵害告訴人之應繼分或特留分，被告就此
      亦無法自圓其說，所辯自不足採信。
    3.被告另辯稱：係戶政人員建議其申請李志章與其婚後之戶
      籍謄本即可，且戶籍謄本上也登記丁○○為長女云云，經
      本院向雲林縣元長鄉戶政事務所調取被告於95年9 月份至
      該所申請戶籍謄本之資料，據該所回覆稱：被告係於95年
      9 月7 日至該所申請6 件戶籍謄本，分別由甲○○及丙○
      ○2 位戶籍員辦理等語，有該所97年8 月11日雲元戶字第
      0970001256號函1 份及所附本地申請書索引資料2 紙在卷
      可查，再經本院傳喚證人甲○○、丙○○到庭作證，據證
      人甲○○就當日其受理被告申請之經過證稱：（問：你是
      否記得那時你有告知被告因為他的先生李志章的戶籍謄本
      很多，所以辦理戶籍謄本只要從他們結婚後開始辦就可以
      了？）通常我們不會主動提供民眾要辦理什麼文件，民眾
      都會請教代書。（問：一般民眾到戶政事務所申請戶籍謄
      本、印鑑證明是否需要告知原因？）我們會詢問當事人是
      否要辦及辦理幾份，不會詢問辦理原因。（問：你知道被
      告他們申請印鑑證明、戶籍謄本是做什麼使用？）不清楚
      。（問：有無建議被告該如何做？）沒有等語；另據證人
      丙○○就當日其受理被告申請之經過證稱：（問：當時有
      無跟其他戶政人員建議說請被告只要申請和李志章結婚後
      的戶籍謄本即可？）沒有。（問：是否知道被告去申請戶
      籍謄本的用途？）我知道李志章老師過世，被告應該是要
      辦理繼承。（問：你有沒有給被告什麼建議？）沒有等語
      。是依證人甲○○、丙○○上開證述可知，其等受理被告
      之申請時，並未建議被告申請李志章與被告婚後之戶籍謄
      本即可，至被告及證人即被告之女丁○○雖於本院審理中
      一致陳稱：當日係一名男性戶政人員建議被告申請與李志
      章婚後之戶籍謄本云云，惟其等所述與本院向元長鄉戶政
      事務所函查之前揭資料並不相符，尚難予以採信。況且，
      被告主觀上既已知悉李志章與其婚前即與前妻生有1 女即
      告訴人，竟在申請李志章之戶籍謄本時僅申請李志章與其
      婚後之戶籍謄本，作為辦理遺產分割登記之用，應係有意
      隱匿足以證明告訴人亦為李志章之繼承人之戶籍資料，尚
      不得以其係聽從戶政人員之建議作為卸責之詞。至丁○○
      之戶籍謄本上出生別雖亦登記為長女，且證人丙○○於本
      院審理中證述：此一登記有誤，可能原因有二，一為當事
      人申報錯誤，一為謄載時發生錯誤等語，惟不論錯誤之原
      因為何，被告主觀上既已知悉告訴人之存在，又豈能僅憑
      戶籍謄本上之稱謂據以辦理遺產分割登記，並主張其係疏
      忽漏列告訴人為繼承人，而非故意漏列？被告此部分所辯
      亦非合理。
    4.綜上所述，被告主觀上係明知告訴人有繼承權，竟仍委託
      不知情之代書許淑卿製作僅列被告與其3 名女兒丁○○、
      李怡靜、李美靜等人為繼承人之不實繼承系統表並持以辦
      理繼承登記，其確有使公務員登載不實之犯意甚為明確。
      被告前開所辯，均不足採信。本案事證明確，被告犯行堪
      以認定。
三、按地政人員辦理土地登記事項，僅有形式審查義務，即地政
    人員僅需就土地登記申請人所提出文件是否真正為審查，而
    無審查其實質內容之權責，此為行政作用之當然結果。（最
    高法院93年度台上字第1673號判決參照）。是核被告所為，
    係犯刑法第214 條之使公務員登載不實罪。被告提供資料委
    由不知情之代書許淑卿製作內容不實之繼承系統表並據以申
    請辦理繼承登記使公務員登載不實，乃利用不知情之人犯罪
    ，為間接正犯。另按刑法第215 條之罪，以從事業務之人，
    明知為不實之事項，而登載於其業務上作成之文書，足以生
    損害於公眾或他人者，為其成立要件。故如非從事業務之人
    ，而係普通人使不知情之從事業務之人登載不實之事項於其
    業務上作成之文書，因刑法就此並無處罰明文，依罪刑法定
    原則，自無從逕依該法條論罪。從而，刑法第215 條之罪，
    應認有排斥普通人成立間接正犯理論之適用（最高法院88年
    度台上字3116號判決參照），是以，被告委託不知情之代書
    許淑卿製作代書辦理遺產分割繼承登記之繼承系統表，縱有
    不實，仍不成立刑法第215 條之罪，附此敘明。
四、本院審酌被告所犯為侵害告訴人之繼承權益，且損及地政機
    關關於不動產繼承事項登記管理之正確性，犯後猶飾詞卸責
    、態度不佳，且迄未與告訴人達成和解並配合辦理不動產移
    轉登記，惟念其素行良好，且年事已高等一切情狀，量處如
    主文所示之刑。又被告犯罪後，中華民國九十六年罪犯減刑
    條例業於96年7 月4 日公布，同年月16日施行，查被告犯罪
    時間在96年4 月24日之前，且無該條例所規定限制減刑之除
    外情事存在，爰依該條例第2 條第1 項第3 款、第7 條、第
    9 條之規定，於裁判時減其上開宣告刑2 分之1 ，併諭知如
    易科罰金之折算標準。
據上論斷，應依刑事訴訟法第299 條第1 項前段，刑法第214 條
、第41條第1 項，刑法施行法第1 條之1 第1 項、第2 項前段，
中華民國九十六年罪犯減刑條例第2 條第1 項第3 款、第7 條、
第9 條，判決如主文。
本案經檢察官林豐正到庭執行職務
中    華    民    國    97    年    9     月    15    日
                  刑事第一庭    法  官   王雅苑
以上正本證明與原本無異。
如不服本判決，應於判決收受後10日內，向本院提出上訴狀（須
附繕本）。
                                書記官   張簡純靜
中    華    民    國    97    年    9     月    15    日
附錄本案論罪法條全文：
中華民國刑法第214條
明知為不實之事項，而使公務員登載於職務上所掌之公文書，足
以生損害於公眾或他人者，處3 年以下有期徒刑、拘役或5 百元
以下罰金。
附表：
┌──┬───────────────┬────┬──────┐
│編號│不動產                        │持分    │分割繼承登記│
├──┼───────────────┼────┼──────┤
│ 一 │雲林縣元長鄉○○段337地號     │全部    │戊○○繼承  │
├──┼───────────────┼────┼──────┤
│ 二 │雲林縣元長鄉○○段1190-1地號  │33/4300 │戊○○繼承  │
├──┼───────────────┼────┼──────┤
│ 三 │雲林縣元長鄉○○段1194地號    │1/6     │戊○○繼承  │
├──┼───────────────┼────┼──────┤
│ 四 │雲林縣元長鄉○○段1196地號    │1/6     │戊○○繼承  │
├──┼───────────────┼────┼──────┤
│ 五 │雲林縣元長鄉○○段1197地號    │1/6     │戊○○繼承  │
├──┼───────────────┼────┼──────┤
│ 六 │雲林縣元長鄉○○段1202地號    │33/4300 │戊○○繼承  │
├──┼───────────────┼────┼──────┤
│ 七 │雲林縣元長鄉○○段1244地號    │1/3     │戊○○繼承  │
├──┼───────────────┼────┼──────┤
│ 八 │雲林縣元長鄉○○段1246地號    │1/6     │戊○○繼承  │
├──┼───────────────┼────┼──────┤
│ 九 │雲林縣元長鄉○○段1589地號    │1/3     │戊○○繼承  │
├──┼───────────────┼────┼──────┤
│ 十 │雲林縣元長鄉○○段1590地號    │1/3     │戊○○繼承  │
├──┼───────────────┼────┼──────┤
│十一│雲林縣元長鄉○○段1591地號    │1/3     │戊○○繼承  │
├──┼───────────────┼────┼──────┤
│十二│雲林縣元長鄉○○段1595地號    │1/3     │戊○○繼承  │
├──┼───────────────┼────┼──────┤
│十三│雲林縣元長鄉○○段1596地號    │1/3     │戊○○繼承  │
├──┼───────────────┼────┼──────┤
│十四│雲林縣元長鄉○○段1597地號    │1/3     │戊○○繼承  │
├──┼───────────────┼────┼──────┤
│十五│雲林縣元長鄉○○段1598地號    │246/9000│戊○○繼承  │
├──┼───────────────┼────┼──────┤
│十六│雲林縣元長鄉○○段1602地號    │1/6     │戊○○繼承  │
├──┼───────────────┼────┼──────┤
│十七│雲林縣元長鄉○○段1602-1地號  │1/6     │戊○○繼承  │
├──┼───────────────┼────┼──────┤
│十八│雲林縣元長鄉○○段1603地號    │1/3     │戊○○繼承  │
├──┼───────────────┼────┼──────┤
│十九│雲林縣元長鄉○○段1603-1地號  │1/3     │戊○○繼承  │
├──┼───────────────┼────┼──────┤
│二十│雲林縣元長鄉○○段1604地號    │1/3     │戊○○繼承  │
├──┼───────────────┼────┼──────┤
│二一│雲林縣元長鄉○○段1613-1地號  │全部    │戊○○繼承  │
├──┼───────────────┼────┼──────┤
│二二│雲林縣元長鄉○○段1614-11地號 │全部    │丁○○繼承  │
├──┼───────────────┼────┼──────┤
│二三│雲林縣元長鄉○○段1618地號    │全部    │丁○○繼承  │
├──┼───────────────┼────┼──────┤
│二四│雲林縣元長鄉○○段1619地號    │全部    │丁○○繼承  │
├──┼───────────────┼────┼──────┤
│二五│雲林縣元長鄉○○段1619-7地號  │全部    │丁○○繼承  │
├──┼───────────────┼────┼──────┤
│二六│雲林縣元長鄉○○段1618-11地號 │全部    │李怡靜繼承  │
├──┼───────────────┼────┼──────┤
│二七│雲林縣元長鄉○○段1619-16地號 │全部    │李怡靜繼承  │
├──┼───────────────┼────┼──────┤
│二八│雲林縣元長鄉○○段1619-20地號 │全部    │李怡靜繼承  │
├──┼───────────────┼────┼──────┤
│二九│雲林縣元長鄉○○村○○路60號  │全部    │丁○○繼承  │
└──┴───────────────┴────┴──────┘


司法院資訊處製作；財團法人民間司法改革基金會備份。
